臺灣高等法院臺中分院民事判決　九十二年度上字第一○一號
　　上　訴　人　甲○○
　　法定代理人　丙○○
　　　　　　　　乙○○
右當事人間請求債務人異議之訴事件，上訴人對於民國九十二年一月七日臺灣彰化地
方法院九十年度訴字第七五號第一審判決提起上訴，本院於九十二年十二月二十三日
言詞辯論終結，判決如下：
    主    文
上訴駁回。
第二審訴訟費用由上訴人負擔。
    事實及理由
甲、程序方面：
    上訴人於原審起訴，訴之聲明第(一)項部分，係求為判決：原法院八十九年度執乙
    字第四八三九號民事執行命令（按指原審執行法院於九十年一月二日所發上訴人
    服務於第三人中華電信股份有限公司台灣中區電信分公司彰化營運處之每月薪津
    在三分之一範圍內予以扣押並移轉於被上訴人之執行命令）清償票款強制執行事
    件全部不適於強制執行，經本院於九十二年三月二十日行使闡明權結果，陳稱其
    真意係求為判決：原法院八十九年度執乙字第四八三九號清償票款強制執行事件
    所為之強制執行程序應予撤銷，並於當日將此部分聲明更正如上述，被上訴人對
　　上訴人所為上開更正表示無意見，有本院準備程序筆錄可稽（見本院卷一第五十
　　五頁），本院自應就更正後之聲明予以審判，先予鈙明。
乙、實體方面：
一、本件上訴人起訴主張：被上訴人執有以上訴人為發票人，發票日八十六年二月十
    一日，到期日八十六年八月十一日，票面金額新台幣（以下同）二百五十萬元本
    票一張，並就本票所載款項聲請原法院以八十六年票字第三三四號裁定准許強制
    執行，八十九年間，被上訴人以該裁定為執行名義，向原法院民事執行處聲請對
    上訴人之財產實施強制執行，經原法院民事執行處以八十九年度執字第四八三九
    號執行，惟上訴人從未向被上訴人借貸任何款項，被上訴人所指上述本票所載二
    百五十萬元債權並不存在，該款項係被上訴人合作社中興分社襄理林文清冒用上
    訴人之名義所貸，於原始放款日即冒用上訴人名義在該分社開設帳戶，以洗錢方
    式將款項流入林文清之帳戶內，而後續之展期、貸款申請書暨開戶印鑑卡上「甲
    ○○」三字，均非上訴人本人之字跡，其上所載之上訴人住址資料全部錯誤，全
    係被人偽造，被上訴人提出之活期儲蓄存款九五五號、００八六八─三０號、０
    二一八七─一０號等三個帳戶印鑑卡上之印鑑均非上訴人所有，被上訴人未曾將
    系爭本票所載之二百五十萬元款項交與上訴人，其對上訴人自無票款債權存在爰
    求為確認被上訴人就其所持有上訴人於八十六年二月十一日所簽發，到期日八十
    六年八月十一日，票面金額二百五十萬元之本票債權不存在之判決。被上訴人就
    系爭本票債權既不存在，則原執行法院依據前述八十六年票字第三三四號票款執
    行裁定所實施之強制執行程序即有瑕疵，爰併求為判命原執行法院以八十九年度
    執字第四八三九號所為強制執行程序應予撤銷之判決。又上訴人於八十五年十一
    月四日，將現款一百萬元存入上訴人在被上訴人合作社儲蓄部所開設之0000
    000號帳戶內，因被上訴人行員胡淑絮對上訴人騙稱上訴人之原始印鑑卡遺失
    ，必須補卡，上訴人信以為真而將印鑑交與胡淑絮，胡淑絮卻將上訴人之印鑑蓋
    於取款憑條上，並偽造上訴人之字跡填寫提領一百萬元，被上訴人即於當日以「
    還款」為由，領取一百萬元並侵占該筆款項；又上訴人於九十年二月七日上午已
    依原法院九十年度聲字第四七號裁定提存擔保金，以停止前開清償票款之執行程
    序，並於翌日上午八時四十分電告原法院民事執行處承辦股書記官，然被上訴人
    行員卻仍於是日中午向上訴人任職單位中華電信股份有限公司台灣中區電信分公
　　司彰化營運處收取執行命令所載之月薪三分之一即一萬八千元，被上訴人所侵占
　　之上述一百萬元以及所收取之上述一萬八千元，合計一百零一萬八千元均為不當
　　得利，使上訴人受有上述數額之損害等情，爰另本於不當得利之法律關係，求為
　　命被上訴人返還一百零一萬八千元及其中一百萬元自八十五年十一月四日起，一
　　萬八千元自九十年二月八日起，均至清償日止，按年息百分之九˙一五計付利息
　　之判決。
二、被上訴人則辯以：
  (一)、上訴人自七十六年起，陸續向被上訴人借款，有借有還，並經多次換單，迨八
      十六年二月十一日換單時尚欠二百五十萬元，因而與其妻即訴外人白勝芬為共
      同發票人，共同簽發系爭本票，交與被上訴人收執，被上訴人所持有上訴人簽
      發之系爭本票債權確屬存在。
  (二)、系爭本票上發票人欄內「甲○○」之簽名確係上訴人本人所簽，該欄內「甲○
      ○」之印文亦係上訴人本人所蓋，該印文與其留存於戶政事務所之印鑑相符，
      顯見系爭本票為真正，況與本件同一債權之台中高分院八十九年上字第五五五
      號白志民與被上訴人間債務人異議之訴事件審理中將本件上訴人所簽發之系爭
      二百五十萬元之本票，與上訴人於該事件中所自承為伊本人簽名之「貸款約定
      書」、「印鑑證明書」、「印鑑卡」、「圖章掛失申請書」、「更換印鑑申請
      書」上之「甲○○」筆跡，函送法務部調查局鑑定結果，系爭本票上「甲○○
      」之筆跡，與前述文件上「甲○○」字跡之筆劃、特徵均相同，足證系爭本票
      確為上訴人本人所簽發無訛，上訴人主張：系爭本票係訴外人即被上訴人合作
      社中興分社襄理林文清冒用其名義所偽造，並冒用上訴人名義在該分社開設帳
      戶，以洗錢方法領走該款云云，並非真實。
  (三)、上訴人於八十五年十一月四日換單展期時，尚欠被上訴人三百五十萬元，上訴
      人存入一百萬元，係用以清償其所欠被上訴人之借款，清償一百萬元後，尚欠
      二百五十萬元，上訴人始簽發一張二百五十萬元本票交與被上訴人，是被上訴
      人受領上述一百萬元顯有法律上原因，並非不當得利。又被上訴人於九十年二
      月八日，向上訴人所服務之單位即訴外人中華電信股份有限公司台灣中區電信
　　　分公司彰化營運處收取之上訴人月薪三分之一金額一萬八千元，係依據原執行
　　　法院九十年一月二日彰院松執乙八十九執字第四八三九號執行命令（移轉命令
　　　），被上訴人所受領之上述一萬八千元，亦有法律上原因，並非不當得利，上
　　　訴人本於不當得利之法律關係，請求被上訴人返還上述款項一百零一萬八千元
　　　，亦非有據等語。
三、民事訴訟法第二百四十七條第一項規定：「確認法律關係之訴，非原告有即受確
    認判決之法律上利益者，不得提起」。所謂「即受確認判決之法律上利益，係指
    因法律關係之存否不明確，致原告在私法上之地位有受侵害之危險，而此項危險
    得以對於被告之確認判決除去之者而言（最高法院四十二年台上字第一０三一號
    判例參照）。本件上訴人於原審起訴，主張：被上訴人所持有上訴人所簽發之系
    爭本票債權不存在，被上訴人竟以系爭本票聲請原法院裁定准予強制執行，再以
    該裁定聲請對上訴人之財產強制執行，由原執行法院核發執行命令，對上訴人之
    薪資扣押移轉與被上訴人，另對上訴人之存款一百萬元予以扣款抵債，爰請求判
    決確認被上訴人就其持有之系爭本票債權不存在，原執行法院所發上述執行命令
    不適宜於強制執行（於本院變更為原執行法院所為強制執行程序應予撤銷），並
    請求返還已扣款抵償債務之系爭一百零一萬八千元等語。依此主張，系爭本票債
    權是否存在，足使上訴人在私法上之地位有受侵害之危險，且此項危險，得以對
　　於被上訴人之確認判決除去，依上開說明，上訴人顯有即受確認判決之法律上利
　　益，其訴權存在要件已具備。
四、兩造不爭執之事實：
  １、系爭本票現由被上訴人持有中，被上訴人就系爭本票所載款項曾聲請原法院以
      八十六年票字第三三四號裁定准許強制執行，八十九年間，被上訴人以該裁定
      為執行名義，向原法院民事執行處聲請強制執行，經原法院民事執行處以八十
      九年度執字第四八三九號對上訴人之財產實施強制執行。
  ２、被上訴人確有於九十年二月八日向上訴人任職單位即中華電信股份有限公司台
      灣中區電信分公司彰化營運處收取上述執行命令所載之月薪三分之一即一萬八
      千元。
  ３、上訴人於八十五年十一月四日至被上訴人合作社存入一百萬元，該筆款項遭被
      上訴人扣款（至於扣款之原因兩造仍有爭執，上訴人主張係遭被上訴人侵占，
      被上訴人辯稱係償付借款之用）。
五、關於上訴人請求確認系爭本票債權不存在部分：
（一）按主張消極事實者，就其事實不負舉證責任（最高法院十九年上字第三八五號
      判例、二十年上字第七０九號判例、四十二年台上字第一七０號判例參照）。
      本件上訴人提起確認系爭本票債權不存在，屬消極確認之訴，依上判例意旨，
      應由被上訴人就系爭本票債權存在之事實負舉證責任。
（二）被上訴人主張：上訴人自七十六年起，陸續向被上訴人借款，有借有還，並經
      多次換單，迨八十六年二月十一日換單時尚欠二百五十萬元，因而與其妻即訴
      外人白勝芬為共同發票人，共同簽發系爭本票，交與被上訴人收執，被上訴人
      所持有上訴人簽發之系爭本票債權確屬存在等語。雖為上訴人所否認，惟查：
  １、上訴人曾於七十六年十二月十九日，就其所有坐落彰化市○○段五五０之三地
      號地全部及其地上建物即建號2913號、門牌號碼彰化市○○路六十巷二十八號
      本國式加強磚造三層樓房，與被上訴人訂立土地、建築改良物抵押權設定契約
　　　書，設定最高限額一百二十萬元抵押權與被上訴人，申請借款一百萬元，經調
　　　查結果，該房地為自用住宅，於同年月三十日核定貸款額可增加二成為一百二
　　　十萬元（最高限額），此有他項權利證明書、土地建築改良物抵押權設定契約
　　　書、借款申請書及放款值調查報告表附卷可稽（見原審卷第三十七至四十三頁
　　　、本院卷一第二０二、二０三頁）可稽，七十六年十二月三十一日核撥兩筆貸
　　　款金額各四十萬元及三十萬元，撥入上訴人在被上訴人合作社所開設之活期存
　　　款九五五號帳戶內（為人工操作之帳戶），此二筆貸款曾經於七十七年六月三
　　　十日簽發本票換單展期，七十七年七月二十三日又核撥一筆貸款金額三十萬元
　　　入同一帳戶內，此有支出傳票、轉帳收入傳票、取款憑條可據（見原審卷第四
　　　十四至四十六頁、本院卷一第二０四至二０八頁），上述三筆借款金額合計一
　　　百萬元，曾於七十七年十二月三十日換單展期更換為兩筆各為七十萬元及三十
　　　萬元（見本院卷一第二０九、二一０頁支出傳票、收入傳票），此一百萬元借
　　　款，因屬循環動用性質，一年六個月到期後，在七十八年六月二十八日申請書
　　　展期，七十八年六月三十日由上訴人本人簽發本票換單展期，分為兩筆，金額
　　　各為七十萬元及三十萬元（見本院卷第二一一至二一六頁展期申請書、調查報
　　　告表、徵信調查表、收入傳票、支出傳票）。上訴人於原審亦自承：「我是七
　　　十六年就開始與被告（指被上訴人）往來，借了七十萬元，隔年再借三十萬元
　　　，用本件的擔保品作擔保，我都是用七十六年十二月三十一日所借之印鑑去借
　　　」等語（見原審卷一第二一五頁），上訴人既自承曾以上述房地設定抵押向被
　　　上訴人借貸款項，又未舉證證明其所借款項已清償，則被上訴人所辯上訴人就
　　　所借款項屆期以換單方式予以展期多次等情，自堪採憑。又上訴人就其自承借
　　　貸之一百萬元若未申請展期，復未以現金清償（依被上訴人所陳及證物所示，
　　　上訴人係在八十五年十一月四日始返還一百萬元，詳如後述６），則何以被上
　　　訴人未立即聲請拍賣上訴人之上述房地？由此更足證明被上訴人所辯：上訴人
　　　曾於七十八年六月三十日間有簽發上述本票申請換單展期之情為可採。
  ２、上訴人嗣又於八十年四月十三日向被上訴人申請增加授信放款金額二百萬元，
      經調查再追加核定貸款加二成為二百四十萬元（最高限額），此有第二次借款
      申請書及調查報告表、徵信報告表可據（見本院卷一第二一七至二二０頁），
      經被上訴人於八十年四月二十二日核撥貸款款項兩筆，金額各為五十七萬元及
      一百四十三萬元，均撥入上訴人在被上訴人合作社儲蓄部電腦帳號第00－0
      0000－00號帳戶內，兩筆合計二百萬元，此有支出傳票、轉帳收入傳票
      （見本院卷一第二二一至二二二頁）可稽，六個月換單一次，八十一年一月二
      十二日，由上訴人本人簽發本票二百萬元張換單展期，此有支出傳票、轉帳收
      入傳票可按（見本院卷一第二二三頁）。
  ３、八十一年二月十九日，上訴人甲○○又申請增加授信放款金額三百五十萬元，
  　　經被上調查再追加核定放款加二成為四百二十萬元（最高限額），此有第三次
  　　借款申請書及大額放款審查報告表、調查報告表、徵信報告表可據（見本院卷
  　　一第二二四至二二八頁），八十一年二月二十九日核撥二百五十萬元，同年三
　　  月四日核撥五十萬元，同年四月三十日核撥五十萬元，均撥入上訴人在被上訴
      人合作社中興分社活期儲蓄存款第00－00000－00號帳戶內，此有支
      出傳票、轉帳收入傳票、聯社往來入帳單可考（見本院卷一第二二九至二三四
      頁）可稽，合計共貸放三百五十萬元。
  ４、八十一年六月九日，上訴人還款二百七十五萬元，由其弟林文清從彰化五信東
　　  芳分社第00－00000－00帳號轉帳返還轉入儲蓄部上訴人擔保放款帳
      戶內，此有活期存款取款憑條、聯社往來入帳單足憑（見本院卷一第二三五頁
  　　）可稽。
  ５、八十一年六月十日，被上訴人再貸放與上訴人一百五十萬元，八十一年六月二
      十六日貸放與上訴人五十萬元，八十一年九月十日再貸放七十五萬元，合計二
      百七十五萬元，均撥入上訴人在被上訴人合作社東芳分社活期存款第00－0
      0000－00號帳戶內，此有支出傳票、轉帳收入傳票、聯社往來入帳單、
      放款支出傳票足參（見本院卷一第二三六至二四一頁），八十一年十月二十九
      日再由上訴人簽發本票三百五十萬元，每半年換單乙次，換單展期多次，此有
      支出傳票、放款支出傳票、收入傳票可佐（見本院卷一第二四二頁），上訴人
      又於八十四年六月六日申請展期該三百五十萬元之借款，經核准展期三年，此
      有展期借款申請書、大額放款審查報告表、調查報告表、徵信報告表足據（見
      本院卷一第二四三至二四七頁）。
  ６、迨八十五年十一月四日，甲○○換單展期時還款一百萬元，由上訴人親筆簽發
　　  尚欠款二百五十萬元本票一張換單，交予被上訴人，此有活期儲蓄存款取款憑
      條、放款支出傳票、放款收入傳票、支出傳票足據（見本院卷一第二四八、二
      四九頁），最後一次本票換單在八十六年二月十一日，由上訴人親筆並蓋印鑑
      章並由其妻在本票發票人欄內簽名蓋章，為共同發票人，此有擔保放款帳、及
      上訴人尚欠二百五十萬元借款之系爭本票可考（見本院卷一第二五０至二五二
      頁）可稽。
  ７、上訴人雖主張：被上訴人合作社中興分社00－0000000帳戶並非伊所
      申請開設之帳戶，被上訴人辯稱伊係將貸放之款項撥入上訴人開設之上述帳戶
      內，縱令屬實，亦難認為被上訴人已將借貸之款項交付與上訴人等語。惟為被
      上訴人所否認，並辯稱：上訴人住宅之水費及電費均曾委託被上訴人合作社中
      興分社以上訴人所開設之上述帳戶代繳，且上訴人貸得系爭二百五十萬元後亦
      長期繳納貸款利息，是上述帳戶若非上訴人申請開立，則上訴人何能以該帳戶
      代繳水電費？又上訴人何以願意繳付貸款利息等語。經查：被上訴人所辯：上
      訴人住宅之水費及電費，曾自八十年五月二十九日起至八十六年七月三十一日
　　　止，委託被上訴人合作社中興分社以上訴人所開設之上述00000－0－0
　　　帳戶代繳一節，業據其提出「彰化縣彰化市第五信用合作社甲○○對帳單」、
　　　「到期銀行代繳電費清單」、「台灣省自來水股份有限公司代繳水費對帳單為
　　　證（見本院卷一第一二五至一三四頁、第一四九至一五二頁、本院卷二第九十
　　　至一０八頁）；台灣電力股份有限公司彰化區營業處九十二年十一月五日Ｄ彰
　　　化字第０九二一０００二七五一號函亦載明：上訴人之住宅即彰化市○○路六
　　　十巷二十八號房屋之電費自八十二年十月起至八十六年八月止，確有以８６８
　　　３０帳號（按即上訴人在被上訴人合作社中興分社所開立之帳戶）代繳電費，
　　　其代繳電費約定書因已逾規定之保存年限而銷燬無法提供等情，有該函附卷足
　　　憑（見本院卷二第五十八至六十頁），上訴人之訴訟代理人對於上述函文亦表
　　　示無意見等語（見本院卷二第一二二頁）。上訴人雖指稱：前述「彰化縣彰化
　　　市第五信用合作社甲○○對帳單」係被上訴人片面製作之文書，所載內容不足
　　　採憑，上述電力公司及自來水公司出具之代繳費用對帳單均未經該單位蓋章，
　　　內容亦不足採云云。經被上訴人將上述代繳水費、電費對帳單分別函請台灣省
　　　自來水股份有限公司第十一區管理處（以下稱自來水公司第十一區管理處）以
　　　及台灣電力股份有限公司彰化區營業處（以下稱台電彰化營業處）確認結果，
　　　認為上訴人確有於前述期間以８６８３０帳號（按即上訴人在被上訴人合作社
　　　中興分社所開立之帳戶）代繳水費及電費，並分別加蓋各該公司之印章，以證
　　　明為真實之情，有自來水公司第十一區管理處九十二年十二月九日台水十一業
　　　字第０九二００一０六八六０號函、台電彰化營業處九十二年十二月九日Ｄ彰
　　　化字第０九二一二０００五六一號函附卷可據（見本院卷二第一三二至一五五
　　　頁），九十二年十二月十二日本院準備程序期日，被上訴人當庭提出上述兩件
　　　函文原本經本院當庭核對與卷內之函文（含附件）相符，亦有該日準備程序筆
　　　錄可據（本院卷二第一二四、一二五頁），上訴人既曾以其在被上訴人合作社
　　　中興分社所開設之前揭帳戶代繳水費及電費，足見該帳戶確係上訴人所申請開
　　　設無疑，上訴人上開主張，顯不足採。
  ８、上訴人復主張：依上訴人所提被上訴人合作社中興分社第00000－00帳
      戶八十一年二月二十九日對帳單所示，該日雖有「存入金額二百五十萬元」之
      對帳資料，惟該款摘要科目係「轉帳」而非「放款」，而「轉帳」之原因甚多
      ，該八十一年二月二十九日二百五十萬元究係何人？由何帳戶轉帳？同日該二
      百五十萬元又轉出至何人帳戶？是否被上訴人依消費借貸合意後轉帳？均未明
      載，是被上訴人就二百五十萬元與上訴人間消費借貸關係一節，尚屬未能證明
      等語。惟為被上訴人所否認。查：本院八十九年上字第五五五號白志民、被上
      訴人間債務人異議之訴事件，該事件審理中曾向財政部金融局函查有關金融業
      會計科目「放款」與「轉帳」含義之區別？以及金融機構放款時將款項撥入借
      款人帳戶時所應記載放款科目之資金流向可否以記載「轉帳」科目替代？（見
      本件依職權調閱之本院上述案卷二第三、四頁），財政部金融局於九十年十一
      月二十三日以台財融三字第０九０００一一二二四號函，將該函轉彰化縣政府
      轉知彰化縣彰化市第五信用合作社查明惠復（見同卷二第三十一頁、第三十四
      頁），彰化縣彰化市第五信用合作社於九十年十二月十三日以九０彰五信合社
      字第一四七九號函復稱：「．．．說明：．．．二、本社（指被上訴人）開六
      活期存款、活期儲蓄存款帳戶，存款人應提身分證明文件以供核對客戶資料及
      留存印鑑卡即可開戶，任何人皆相同。民國八十八年以前所開帳戶，本社並要
      無要求存款人提供委託書．．．。三、．．．顧客基本資料為本社電腦上線後
      ，任何客戶與本社往來前，先提供其個人資料，讓本社建檔於電腦資料庫上，
      如於本社電腦上線前即已開戶，因是集體將資料轉換建檔，即無此顧客基本資
      料單。四、本社貸款之會計科目，分為擔保放款、無擔保放款，所謂「放款」
      ，只是金融業對貸款之統稱。所謂「轉帳」，則是非現金之交易，皆為「轉帳
      」，而放款，於銀行或信用合作社於貸放時皆以轉帳處理（因規定要存入借款
      人之帳戶中，故非現金交易以轉帳處理），無需記載會計科目，僅於摘要欄記
      載「放款」或「轉帳」或「現金」或「代收」‧‧‧等，讓客戶知道是何種交
      易，借款人於貸款時，可指定撥入之帳戶，但一定需為借款人本人之帳戶」等
      語（見本件依職權調閱之另案本院八十九年上字第五五五號白志民與彰化五信
      債務人異議之訴案卷二第三六、三七頁），依彰化五信合作社前開函說明，與
      法院依職務上已知之目前金融機關作業程序相符，應堪採信，依上述說明，放
      款給客戶時，在帳單摘要科目上記載「轉帳」，其意義係表示「非現金交易」
      ，即非以現款交付與借款戶，並非表示未交付借貸款項之意，不能以此記載文
      字，即謂無交付系爭借款與上訴人，是上訴人上述主張，亦非可採。
  ９、如上所述，由被上訴人所提右開證據，足證上訴人確有向被上訴人多次借款之
      事實，且被上訴人亦已依上訴人之請求，將所貸款項撥款入上訴人所開設之上
      述帳戶內，是消費借貸契約之要物性應已具備，兩造間各次借貸契約顯均合法
      成立無疑，上訴人主張伊未收受系爭借款，兩造間並未成立消費借貸契約云云
      ，尚非可採。雖上訴人否認上述帳戶中有部分帳戶非其本人所開立，印鑑章非
      其本人所有，並主張被上訴人之前開貸放款文件及程序有問題、帳戶係遭盜開
      、借款入帳後即遭轉帳轉入他人帳戶等語，惟衡諸常情，同一人同時在同一或
      不同一金融機構開設數個帳戶，使用數個印鑑章，利用數個帳戶轉帳運用資金
      ，乃事屬平常，並無特別可異之處，若以此即謂係遭他人冒開盜用，殊嫌率斷
      。再者，被上訴人既已依約撥款入借款人即上訴人之帳戶後，借款人欲如何轉
      帳，如何提領，係其個人運用資金之自由，殊難因借款人借得款項以後將借款
      轉帳至他人帳戶之事實，即否定上訴人有向被上訴人借款之事實，就借款帳戶
      於放款後係由何人提領該筆借款，自無再予調查之必要，是被上訴人辯稱：伊
      所持有系爭本票債權二百五十萬元確屬存在一節，即堪信為真實。
　１０、關於系爭二百五十萬元本票確係上訴人所簽發一節，查：
    Ａ、上訴人於另案白志民、被上訴人間債務人異議之訴事件中已自認，陳稱：「
        本票（指八十六年二月十一日以甲○○名義簽發之本票，即本件系爭本票）
        是我簽名的，日期是八十二、三年間，章是我蓋的，金額、日期不是我簽的
        ，因當時實際金額多少不清楚」等語（見本院依職權調閱之原審八十七年訴
        字第九八九號卷一第一五四頁、第一五四頁反面），並有前述事件八十七年
        十二月三十日言詞辯論筆錄影本附卷可據（見原審卷一第二０三頁），以及
        前述事件上訴人之訴訟代理人江銘栗律師於本院九十一年一月二十五日準備
        程序中陳稱：「當時是五信說如果不還錢的話，要封系爭這房子，所以甲○
        ○只好先還一百萬元，另外再簽這二百五十萬元本票。會還一百萬元是因為
        甲○○承認七十六年有借一百萬元，並設定一百二十萬元的抵押權，所以應
        該負責返還一百萬元」等語（見本院依職權調閱之本院八十九年上字第五五
        五號卷第二卷第五五頁），由此足證系爭二百五十萬元本票確係上訴人所簽
        發無誤。
　　Ｂ、上訴人於本件原審審理中亦自承系爭二百五十萬元本票上發票人欄內「甲○
　　　　○」之印章係伊所有之印章所顯現之印文無誤（見原審卷二第八頁正面），
　　　　僅否認系爭本票上發票人欄內「甲○○」三字係伊本人所蓋，而係遭他人盜
　　　　蓋云云。惟為被上訴人所否認。按民事訴訟法第二百七十七條規定：「當事
　　　　人主張有利於己之事實，就其事實有舉證之責任」，又私人之印章，由自己
　　　　使用為常態，被人盜用為變態，主張變態事實之當事人，自應就此印章被盜
　　　　用之事實負舉證之責任（最高法院五十一年台上字第二０一七號判決、七十
　　　　四年台上字第四六一號判決參看）。本件系爭本票上發票人欄內「甲○○」
　　　　之印文，既經上訴人自認為真正，則上訴人對於其所主張其印章遭人盜蓋於
　　　　系爭本票發票人欄內一節即應負舉證之責任，玆查上訴人就其主張迄未舉證
　　　　，復為被上訴人所否認，是上訴人所為其印章遭人盜蓋於系爭本票上發票人
　　　　欄內云云，自非可採。
    Ｃ、上訴人雖否認系爭本票上發票人欄內「甲○○」三字係伊所簽，主張該字跡
        係遭他人偽簽等語。惟為被上訴人所否認。查訴外人白志民與被上訴人間債
        務人異議之訴事件（本院八十九年上字第五五五號），該事件審理期間，曾
        將本件上訴人甲○○所自認係其親筆書寫之「甲○○簽名」，即七十六年十
        二月二十八日約定書上「甲○○」簽名、七十六年十二月一日彰化市戶政事
        務所印鑑證明上「甲○○」簽名、八十五年十一月二日「圖章掛失申請書」
        上「申請人」及「掛失人」欄內「甲○○」簽名，與系爭二百五十萬元本票
        上「發票人」欄內「甲○○」之簽名，送請法務部調查局鑑定是否為同一人
        所為，經該局鑑定結果，認為依特徵比對及歸納比對方法鑑定後，二者字跡
        筆劃特徵相同，有該局九十一年六月十日調科貳字第○九一○○三四一九二
        ○號通知書附於前述案卷可稽（見本院依職權調閱之上述本院案卷第二卷第
        一一一頁），系爭二百五十萬元本票上「發票人」欄內「甲○○」之簽名，
        既經鑑定結果，確與上訴人所自認為其親筆簽名之上述文件內「甲○○」之
        簽名相同，顯見系爭本票上之簽名為上訴人甲○○所親簽無疑，是上訴人主
        張系爭本票上「發票人」欄內「甲○○」之簽名係遭他人偽簽云云，委無足
        取。
    Ｄ、綜右所述，被上訴人辯稱：系爭二百五十萬元本票確係上訴人本人所簽發一
        節，堪信為真實。
（三）綜上所述，本件上訴人確有向被上訴人借款二百五十萬元，被上訴人亦已將系
      爭借款撥入上訴人所開立之上述帳戶內，被上訴人因而取得上訴人所簽發之系
      爭二百五十萬元本票，是被上訴人所持有上訴人簽發之系爭本票債權二百五十
      萬元確係存在，上訴人請求確認系爭本票債權不存在，洵非正當，原審就此部
      分，為上訴人敗訴之判決，核無不合，上訴論旨，就此部分，指摘原判決失當
      ，求予廢棄改判，非有理由，應予駁回。
六、關於上訴人求為判決：原執行法院八十九年度執字第四八三九號為強制執行程序
    應予撤銷部分。查：被上訴人所持有上訴人簽發之系爭本票債權二百五十萬元確
    屬存在之情，業如前述，則原執行法院依據系爭本票准予強制執行之裁定所為之
    上述執行事件之強制執行程序即無不當，上訴人以系爭本票債權不存在為由，請
    求將原執行法院八十九年度執字第四八三九號執行事件所為執行程序撤銷，亦非
    有據，原審就此部分為上訴人敗訴之判決，亦無不合，上訴論旨就此部分指摘原
　　判決失當，求予廢棄，亦非有理由，應予駁回。
七、關於上訴人本於不當得利之法律關係，請求被上訴人返還不當利益一百零一萬八
    千元部分：
    按不當得利，須以無法律上之原因而受利益，致他人受損害為其成立要件（最高
    法院四十七年台上字第三０三號判例參照）。本件上訴人另主張：伊於八十五年
    十一月四日將現金一百萬元存入被上訴人合作社活期儲蓄存款第０一六七六─三
    ─０號帳戶內，遭被上訴人合作社職員胡淑絮誆騙稱上訴人之原始印鑑卡遺失，
    要求補卡，上訴人信以為真，將印鑑章交與胡淑絮，胡淑絮竟將該印鑑章盜蓋於
    取款憑條上，偽造上訴人之字跡，填寫一百萬元取款憑條，由被上訴人於當日以
    「還款」為由，領走該筆款項，被上訴人取得該筆款項無法律上原因，屬不當得
    利，爰訴請返還等語。惟為被上訴人所否認，並辯稱：該款係用以清償上訴人所
    欠被上訴人之債務，被上訴人取得該款有法律上之原因，非不當得利等語。查：
    上訴人就其所主張遭被上訴人行員欺騙並盜蓋其印鑑章於取款憑條上以領走一百
    萬元之變態事實未舉證以實其說，其主張顯無足採。次查：上訴人截至八十五年
    十一月四日，尚積欠被上訴人借款三百五十萬元之事實，已如前述〔見本判決理
    由五之（二）之６所載〕，則被上訴人因對上訴人有三百五十萬元借款債權存在
    而以上述取款憑條受領此一百萬元之清償，即非無法律上之原因，自無不當得利
　　可言，上訴人本於不當得利之法律關係請求被上訴人返還一百萬元，洵非正當。
　　上訴人另主張：伊於九十年二月七日上午已依原法院九十年度聲字第四七號裁定
　　提存擔保金，以停止前開清償票款之執行程序，並於翌日上午八時四十分電告原
　　法院民事執行處承辦股書記官，然被上訴人行員卻仍於是日中午，依據執行法院
　　之執行命令，向上訴人任職單位即中華電信股份有限公司台灣中區電信分公司彰
　　化營運處收取上訴人之月薪三分之一即一萬八千元，亦屬無法律上原因，上訴人
　　亦請求一併返還等語。惟為被上訴人所否認，並陳稱：伊係依據執行法院之執行
　　命令而收取該款，有法律上原因，非不當得利等語。查被上訴人所持有上訴人簽
　　發之系爭本票債權二百五十萬元確屬存在之情，業如前述，顯見被上訴人對上訴
　　人有二百五十萬元債權存在，而被上訴人向上訴人服務之中華電信股份有限公司
　　台灣中區電信分公司彰化營運處收取扣押之月薪三分之一即一萬八千元，係依執
　　行法院八十九年度執字第四八三九號執行命令收取，以償付債務，被上訴人受領
　　該款顯有法律上原因，自非不當得利，上訴人本於不當得利之法律關係，請求被
　　上訴人返還，亦非有據。原審就此等一百零一萬八千元部分，為上訴人敗訴之判
　　決，亦無不合，上訴論旨，就此部分，指摘原判決失當，求予廢棄改判，為無理
　　由，應併予駁回。
八、本件事證已臻明確，兩造其餘攻擊防禦方法及舉證，核於判決結果無影響，毋庸
    逐一論述，附此敘明。
九、據上論結，本件上訴無理由，依民事訴訟法第四百四十九條第一項、第七十八條
    ，判決如主文。
中　　　華　　　民　　　國　　九十三　　年　　　一　　　月　　　六　　　日
~B1民事第五庭審判長法　官　陳滿賢
~B2　　　　　　　　法　官　古金男
~B3　　　　　　　　法　官　邱森樟
右為正本係照原本作成。
如對本判決上訴，須於收受判決送達後二十日內向本院提出上訴書狀，其未表明上訴
理由者，應於提出上訴後二十日內向本院提出上訴理由書(須按他造人數附具繕本)。
上訴時應提出委任律師或具有律師資格之人之委任狀；委任有律師資格者，另應附具
律師及格證書及釋明委任人與受任人有民事訴訟法第四百六十六條之一第一項但書或
第二項（詳附註）所定關係之釋明文書影本。
~B 　 　　　　　　書記官　粘銘環
中　　　華　　　民　　　國　　九十三　　年　　　一　　　月　　 十二　　 日
附註：
民事訴訟法第四百六十六條之一（第一項、第二項）
對於第二審判決上訴，上訴人應委任律師為訴訟代理人。但上訴人或其法定代理人具
有律師資格者，不在此限。
上訴人之配偶、三親等內之血親、二親等內之姻親，或上訴人為法人、中央或地方機
關時，其所屬專任人員具有律師資格並經法院認為適當者，亦得為第三審訴訟代理人
。
                                                                        Ｂ
